臺灣宜蘭地方法院民事判決　　　　　　　 93年度訴字第104號
　　原　　　告　乙○○
　　訴訟代理人　林世超律師
　　被　　　告　甲○○
　　訴訟代理人　丙○○　　台北市○○街81巷6號6樓
上列當事人間請求分割共有物等事件，本院於94年6月28日言詞
辯論終結，判決如下：
    主      文
兩造共有門牌號碼為宜蘭縣羅東鎮○○路一一五號房屋，予以分
割為：如附圖所示A部分（ 即含附圖所示A1、A1-1、A1-2、A2、
A2-1、A3、A3-1、A4、A4-1、AB1、AR1、AR1-1部分） 分歸被告
所有；B部分（即含附圖所示B1、B1-1、B1-2、B2、B2-1、 B3、
B3-1、B4、B4-1、BB1、BR1、BR1-1部分，含屋頂樓梯 ）分歸原
告所有。
被告應給付原告新臺幣貳拾伍萬參仟壹佰玖拾肆元。
原告其餘之訴駁回。
訴訟費用由被告負擔二分之一，餘由原告負擔。
本判決第二項得假執行。
    事　實　及　理　由
一、原告主張意旨：
(一)、緣坐落宜蘭縣羅東鎮○○段1280建號房屋（門牌為宜蘭縣羅
    東鎮○○路 115號，下稱系爭建物），為兩造所共有，應有
    部分各 1/2。原告本人為建築師，系爭建物即係由原告設計
    領得建造執照後，委由他人承造，而以合建方式取得土地及
    建物應有部分各1/2，並將1樓店面出租收入供兩造之父母收
    取作為生活及繳納土地及房屋稅金之支用（按被告甲○○未
    依約定將土地應有部分 1/2登記予原告名下部分另循法律途
    徑解決）。嗣兩造之父母相繼過世，原告要求被告辦理分割
    系爭建物，均遭拒絕，不得已依民法第824條第2項之規定，
    起訴請求判決分割系爭建物，分割方案即將系爭建物由正面
    中心線劃分如附圖所示A1、A1-1、A1-2、A2、A2-1、A3、A3
    -1、A4、A4-1、AB1、AR1、AR1-1，合稱A部分，及B1、B1-1
    、B1-2、B2、B2-1、B3、B3-1、B4、B4- 1、BB1、BR1（ 含
    樓梯）、BR1-1，合稱B部分等二大部分。至於分得A、B二大
    部分之何部分，願由被告先行選擇，而被告已於言詞辯論時
    表明如以原物分割希望分得A部分，則原告願取得所餘之B部
    分。
(二)、另系爭建物 1樓店面，自92年11月間起，即由被告擅自與前
    已承租系爭建物之訴外人許楊脩重新訂立租賃契約，按月由
    被告收取租金新台幣（下同）47,000元，此租約期間據被告
    稱至93年11月間止（租約存續期間不爭執），則原告對系爭
    建物有1/2應有部分，自得要求租金之一半即 23,500元。爰
    請求被告應給付原告（自93年1月7日起算至93年2月底）41,
    519元，及自93年 3月1日起至93年11月30日止按月給付原告
    23,500元。
(三)、又被告自兩造之父於93年1月7日過世後，即占有使用系爭建
    物2至4樓全部迄今，系爭建物既為兩造共有，則被告使用收
    益上開部分即享有不當得利，爰請求被告自93年1月7日起至
    本案判決確定之日止，按月給付原告系爭建物2至4樓課稅現
    值1/2之年息10%計算之相當於租金之不當得利計3,643元。
(四)、爰為訴之聲明：
１、請求判決分割兩造共有，坐落宜蘭縣羅東鎮1280建號、門牌
    號碼為宜蘭縣羅東鎮○○路 115號房屋，予以分割為：如附
    圖所示A部分（ 含附圖所示A1、A1-1、A1-2、A2、A2-1、A3
    、A3-1、A4、A4-1、AB1、AR1、AR1-1 部分）分歸被告所有
    ；B部分（含附圖所示 B1、B1-1、B1-2、B2、B2-1、B3、B3
    -1 、B4、B4-1、BB1、BR1、BR1-1部分，並含屋頂樓梯）分
    歸原告所有。
２、被告應給付原告41,519元，及自93年3月1日起至93年11月30
    日止，按月給付原告23,500元。
３、被告應自93年1月7日起至本案判決確定之日止，按月給付原
    告3,643元。
二、被告答辯意旨：
(一)、不同意就系爭建物為分割。且如欲就系爭建物為分割，亦不
    同意原告所主張之分割方法，而應以變價分割方式為之：
１、系爭建物所坐落之土地全部為被告所有，並非如原告所言兩
    造土地及建物各有 1/2所有權。故如將系爭建物分割，即會
    造成原告所分得之建物部分占有被告之土地，而使土地與建
    物所有權分離。故為此，被告願將系爭建物坐落之土地與系
    爭建物一併拍賣變價，並以土地與建物分別計價，合併拍賣
    之方式為變價分割。
２、系爭建物坐落於羅東車站商圈內，近羅東夜市，配合附近即
    將完成之綜合購物商場，及近期將通車之北宜高速公路等因
    素影響，商業價值之潛能自不在話下，如保存現有建物狀態
    ，以其格局方正，不須再支出多餘的分割成本，即每月可得
    15,000元、10年可得 1,800,000元之收益，非原告所擬分割
    方法得比擬。
３、依原告之分割方法，將有使分割後建物與土地所有權不一，
    如被告不同意與原告訂定任何形式之土地使用契約，將使原
    告形成無權占有，勢滋生將來糾紛。又將系爭建物縱切為二
    部分，形成破碎使用，且使店面寬僅餘 1.2公尺，已無商業
    價值可言，而有減損租金收入。況如依原告之主張，則不論
    被告分得A、B何部分，均勢必變更原建物之設計，包含原有
    出入口、樓梯、水電、衛生管線之配置等均須重新配置，橫
    生不必要之費用。況以原告之方法分割後，騎樓運用不易（
    原可在夜間停放一部汽車，分割後無法使用），且須再設置
    之樓梯，將無法達到「舊有建築物防火避難設施及消防設備
    改善辦法」等法令之要求。而其造成之結果，將創造僅有樓
    梯及通道之奇怪建物，在人類生活上利用價值甚微，應屬於
    分割不能。故原告之分割方法，實不可採用。
(二)、就原告請求系爭建物1樓租金部分：
１、92年11月 1日訂約日起至兩造之父過世之日止之租金部分，
    原告亦自承係經其同意供兩造父母收取，作為生活所需及繳
    納稅金之用，原告並無請求權。
２、93年2月1日至93年4月30日部分租金，合計5,238元，被告已
    郵寄予原告。而上開金額，係依據全年租賃收入減去必要損
    耗及費用為所得額，再依所得稅法施行細則第15條第 1項規
    定及財政部核定之減除標準，以減除該等費用 43%計算而得
    。
(三)、就原告請求不當得利部分（占有系爭建物2至4樓），原告應
    就被告受有不當得利、期間為若干及計算方式負舉證之責。
    況且原告自始即得使用系爭建物2至4樓，且持有鑰匙，被告
    並無排除原告使用。系爭建物係兩造之雙親生前所居，原告
    從未居住於系爭建物。兩造雙親生前由被告扶養，然父母亦
    多次要求身為長子之原告返回宜蘭居住，然原告對此要求均
    未置理，係自願放棄使用。且於兩造之父過世後，被告亦已
    將系爭建物3、4樓清空，原告本得隨時利用，然原告仍一如
    往昔無意利用系爭建物，自不得反向被告主張不當得利。
(四)、爰為答辯聲明：請求駁回原告之訴。
三、本院之心證：本件兩造就系爭建物為兩造所共有，應有部分
    各1/2，及系爭建物1樓部分自92年11月起至93年11月間出租
    予訴外人許楊脩之事實，並無爭執，且有原告提出之建物登
    記謄本可證，是此部分事實，自足認為真實。茲就本件原告
    各項請求，分述如下：
(一)、關於系爭建物是否得分割及其分割方法部分：
１、按共有物之分割，除有法律明定予以限制不得分割，及因民
    法第 823但書之「因物之使用目的不能分割或契約訂有不分
    割之期限者」外，各共有人，得隨時請求分割共有物。此觀
    之民法第 823條本文之規定即明。查本件系爭建物雖為兩造
    共有，然並無何法令限制為不得分割，且未經兩造提出有何
    訂有不分割期限之約定，另於本件情形，即使原告主張原物
    分割並不適當，然亦非不得以變價分割方式為之，是亦無因
    系爭建物之使用目的，而有不能分割之情形。而本件原告請
    求分割共有物，然兩造間因對分割方法意見歧異而無法達成
    協議分割，經本院羅東簡易庭93年度羅調字第14號以調解不
    成立移由本院審理，自應認原告起訴請求判決分割，於法即
    無違誤。
２、又就系爭建物之分割方法，究以原物分割或以變價分割方式
    為之，須視如何分割對共有人即兩造間為公平合理，且符合
    社會經濟利用為斷。查：
(1)、系爭建物固為兩造所共有，然其坐落之土地即宜蘭縣羅東鎮
    ○○段650及672地號，依土地登記謄本所示，均為被告所有
    。就上開土地權利歸屬部分，原告雖稱實際上亦有 1/2應有
    部分，然將另向被告主張等語。然兩造就上開土地之權利歸
    屬既尚有爭執，則本件即應僅就無爭執之系爭建物部分為如
    何分割始為適當，而為判斷。就此被告雖復稱：如以系爭建
    物為原物分割，將造成原告分得之建物坐落於被告所有之土
    地上，如被告不願與原告為任何使用土地權限之約定，勢將
    再生糾紛，故願將土地部分與兩造共有之系爭建物部分併為
    變價分割，以符建物與土地所有權合一云云。然查，就系爭
    建物所坐落之土地部分，雖原告認所有權歸屬有爭議，然依
    經公示之登記結果而言，僅被告有所有權，被告請求將全部
    登記予其名下之土地，與兩造間共有之系爭建物合併拍賣，
    此雖非不得由兩造約定行之，然與訴由法院就共有物為判決
    分割之意旨即有不合（依法無從將非共有物納入判決分割之
    範圍內）。是被告以此為其變價分割方法，為無理由甚明。
    另查，系爭建物於起造申請建造執照時，土地所有權人即被
    告已出具土地使用同意書乙節，為兩造所不爭執，且有本院
    向宜蘭縣政府調得之系爭建物（含門牌為同鎮○○路 109號
    至 119號等建物）建造執照案卷宗可稽。足認被告所稱如以
    原物分割後，原告所分得之建物占有之土地部分為無權占有
    云云，亦非可採。
(2)、再者，系爭建物如以變價分割方式為之，則勢將因未能同時
    取得所坐落之土地之所有權，而影響系爭建物之鑑定價值，
    且將因而使市場購買意願甚低，此實已對兩造均有不利影響
    ；而如有人願買受，則被告或願以基地所有權人之地位，依
    土地法第 104條行使優先承買權。則此結果就原告而言，乃
    係將原告之系爭建物之應有部分，低價轉讓予被告，此對原
    告自非公平合理。
(3)、是就被告所主張之變價分割方法，既有如前所述之不可採及
    不公平情事，則再應審認者，為原告主張之原物分割方式，
    是否有違背法令而不得為之之情形，或分割後顯有不公平或
    不符經濟效益情事。經查，原告主張之分割方案，即如附圖
    所示，以系爭建物由正面中心線往建物後方劃分為Ａ、Ｂ二
    大部分，經本院向宜蘭縣政府詢以：「以該圖（即附件所示
    複丈成果圖）所示方式，以建物中線分割為二建物，並於分
    割後各自增設因分割而欠缺之各層樓樓梯、衛浴設備等，是
    否符合相關建管法令之規定？有無違背法令之處？於分割後
    是否各得取得合法建物執照？」等事項，經宜蘭縣政府以93
    年 9月29日府建管字第0930118019號函覆本院以：「有關增
    編門牌本府係依內政部88年1月12日台 (88)內營字第887206
    8 號函之規定辦理。故於申請分戶時，除需檢具房屋所有權
    證明文件、原核准平面圖及分戶圖說外，並應符合有無獨立
    居住空間和有無獨立出入口等規定向本府備案後，始得向戶
    政機關申請增編門牌；另該案（即本件）因涉及需另外設置
    樓梯其影響主要構造部分，應再檢具建築師或專業技師結構
    安全簽證報告書。」等語。而查，上開手續，均得於判決分
    割後，由兩造依次辦理，就有關「設置樓梯其影響主要構造
    部分」之部分，亦有原告提出之由王明勝建築師所出具之「
    戶數變更案件建築師簽證說明書」，就系爭建物分戶後之室
    內分間（戶）牆及樓梯之更動與設置，認其結構安全無虞在
    案。是依上開說明，原告主張之原物分割方法，並無違法不
    可行之情形。就此被告雖稱將因而使建物店面細分，而無商
    業價值云云。然查，系爭建物所在地近羅東車站及羅東夜市
    ，係位屬羅東商圈中心地區，此為被告所是認。則於此商業
    密度甚高之區域，將建物正面（店面）由原4.86公尺（依原
    建物測量成果圖所示，含牆壁）寬分割為 1/2即2.43公尺寬
    ，於商業活動密度高之地區，亦可為適當之利用，或出租他
    人營業而為收益，並無被告所指之無任何利用價值之情形。
    且依此分割方法，於客觀情形觀之，亦應為公平合理之方式
    。至於分割後建物其他部分及樓層，有因須增設衛浴設備或
    樓梯等因素，而占用部分空間，或有致使可利用面積狹小之
    情事，然以原告主張之原物分割方式為分割，既非違法不可
    行，則分割後如何重新設置必要設施及調整使用方法，以為
    自己最大利益，原即為兩造於分割後應自行處理之事務，尚
    非本件所應審究。
(4)、是以綜合上述，本件以如原告主張之原物分割方法，較合乎
    兩造之公平利益，且無違法不可行之處，故本院認應依該分
    割法為本件判決分割之依據。而就所分Ａ、Ｂ二大部分應各
    屬何造所有，原告同意由被告先為擇定，而經被告表示如採
    原物方式分割，則欲擇定取得Ａ大部分，故依此則Ｂ大部分
    則歸原告所有。故就本件系爭建物之分割部分，本院認以如
    附圖所示Ａ大部分歸被告所有，Ｂ大部分歸原告所有，應為
    適當，爰為判決如主文第1項所示。
(二)、就系爭建物分割前，其1樓租金原告請求被告應給付1/2部分
    ：查系爭建物 1樓（店面），自92年11月間起，即由被告與
    訴外人訂立租賃契約，租金每月47,000元，而兩造間曾約定
    此項租金係交由兩造之父，作為供養父親之用，此為兩造所
    不爭執。然兩造之父於93年1月7日亡故，則此後所收之租金
    應由兩造各取得 1/2，此為兩造所不爭執。就此被告雖抗辯
    稱已將自行所計算之原告應得自93年2月1日至同年 4月30日
    止之租金郵寄予原告云云，並提出限時報值信函收據 1件為
    證。然查，先不論被告以申報所得稅之方式計算原告應取得
    之租金額，是否適當，其所稱寄予原告租金之信函，經本院
    向中華郵政股份有限公司宜蘭郵局查證送達情形，經該局以
    94 年4月29日宜營字第0945000334號函覆本院以：「二、該
    郵件於93年 4月19日收寄，同年20日台北郵局信義投遞段以
    『查無此址』 退回。」、「三、經羅東郵局於93年4月21日
    投交寄件人甲○○，住羅東鎮○○路115號2樓之樓下明揚眼
    鏡行（兩者係房東與房客關係）代領簽收妥投。」等語。而
    被告對前開郵件投遞結果並無意見，足認被告所為已將部分
    所收租金給付原告之抗辯，為不可採。是以原告主張被告應
    給付原告自93年1月7日起至93年11月30日止，按月以出租金
    額之1/2即23,500之款項，即有理由。則依此計算，被告應
    給付原告之金額，為10又24/31月之一半租金即253,194元【
    23,500*（10+24/31）=253,194，小數點以下四捨五入】。
(三)、關於系爭建物2至4樓部分，原告主張被告有無權占有使用之
    情形，故主張應給付相當於租金之不當得利部分：按「各共
    有人，按其應有部分，對於共有物之全部，有使用收益之權
    。」民法第 818條定有明文。本件被告抗辯其並未排除原告
    使用系爭建物，於兩造之父過世後，亦已將系爭建物3、4樓
    清空，可供原告使用，原告亦持有鑰匙等情，為原告所不爭
    執。且依被告所陳，系爭建物原係由兩造之父母居住，則被
    告居於系爭建物 2樓，應不單係基於共有人地位而為占有使
    用，亦應係為就近照顧雙親生活，而此應為同為人子之原告
    所知悉並為同意，且原告並未舉證稱被告系爭建物之何部分
    有排除原告之使用而僅限由自己使用情事，則原告主張被告
    受有不當得利云云，即非可採。另原告雖稱被告所稱可自由
    使用系爭建物為不實，並無誠意，而認在為分割前伊無法使
    用系爭建物云云，然原告並未舉任何事證證明被告有何妨害
    其就系爭建物行使所有權之事實，自非得以自己不積極行使
    權利，而謂被告有何占有系爭建物使用而受有不當得利。是
    原告此部分之主張，為無理由，應予駁回。
四、本判決第2項所命被告應給付之金額未逾500,000元，依民事
    訴訟法第389條第 1項第5款之規定，應依職權宣告得假執行
    。
五、本件結論已臻明確，兩造所為其餘攻擊防禦方法及舉證，經
    審酌認均與本件判決結果不生影響，爰不一一論列，併予敘
    明。
六、結論：原告之訴為一部有理由，一部無理由，依民事訴訟法
    第79條、第389條第1項第5款，判決如主文。
中　　華　　民　　國　　94　　年　　7 　　月　　 8　　日
                  臺灣宜蘭地方法院民事庭
                      法　官　張軒豪
正本與原本無異。
如不服本判決應於判決送達後20日內提出上訴狀（須附繕本）。
中　　華　　民　　國　　94　　年　　7 　　月　　11　　日
                      書記官　廖穎穗
